【裁判字號】    89,訴,162
【裁判日期】    890823
【裁判案由】    偽造文書等
【裁判全文】
臺灣雲林地方法院刑事判決                          八十九年度訴字第一六二號
    公  訴  人  臺灣雲林地方法院檢察署檢察官
    被      告  丙○○
    選任辯護人  林金陽
右列被告因偽造文書等案件，經檢察官提起公訴（八十九年度偵字第一五○四號），
本院判決如左：
    主  文
丙○○行使偽造私文書，足以生損害於他人，處有期徒刑柒月，緩刑貳年。
    事  實
一、丙○○於民國八十八年三月間召集民間互助會一會，計會員（含會首）二十名，
    會期自八十八年三月三十日起，至八十九年十月三十日止，採內標制，每會會款
    為新台幣（下同）三萬元，約定每月三十日在雲林縣虎尾鎮○○路十七號丙○○
    住處開標。八十八年四月間，再加入「萬家隆」（楊艷秋以該名義上會）與辛○○二人，合計會員（含會首）為二十二名。詎丙○○竟意圖為會員「康泉羊乳」
    （會員丁○以該名義入會）不法之所有，假藉其任會首之便，於八十七年六月三
    十日開標時，冒用未到場之會員壬○○名義，在標單上偽簽壬○○署名及偽填標
    息金額為六千元，而偽造依習慣用以表示競標會款之標單，並持以行使，參加互
    助會之競標，因標息最高而得標，並即向其他會員佯稱壬○○得標，致使不知情
    之會員陷於錯誤而交付會款，共詐得四十一萬四千元，並將該次會款合計五十二
    萬二千元交付不知情之丁○（計算方式詳如附件所示），足以生損害於壬○○。
    嗣於八十八年十二月三十日，丙○○因週轉困難而停止標會，活會會員庚○○、
    癸○○（均已繳交九會之會款）發覺有異，經互相詢問後，始發覺上情。
二、案經庚○○、癸○○訴請臺灣雲林地方法院檢察署檢察官偵查起訴。
    理  由
一、訊據被告丙○○對其於前述時、地，假冒被害人壬○○名義，偽造標單，據以冒
    標會款，致生損害於壬○○之權益，並使不知情之會員陷於錯誤，仍如期繳交會
    款與被告等情坦承不諱，核與告訴人庚○○、癸○○於偵審中指訴之情節相符，
    並經證人壬○○、戊○○、辛○○、楊艷秋、丁○、己○○、甲○○、乙○○結
    證屬實，復有互助會單影本一紙附卷可稽，事證明確，被告犯行堪以認定。
二、按互助會標單，記載會員姓名及利息，依習慣用以表示該會員願出所書利息金額
    標取會款之證明，依刑法第二百二十條第一項規定，該標單以私文書論。核被告
    冒用壬○○之名義偽填標單標會，所為係犯刑法第二百十六條、第二百十條行使
    偽造私文書罪，及同法第三百三十九條第一項詐欺取財罪。其偽造署押係偽造私
    文書之一部行為，不另論罪，又偽造私文書而後行使，偽造之低度行為為其後行
    使之高度行為所吸收，亦不另論罪。被告偽造標單冒標，並接續向會員詐取會款
    ，係一行為同時侵害其他會員之權益，為一行為觸犯數詐欺罪，應依想像競合犯
    之規定，從一重處斷。被告所犯行使偽造私文書、詐欺取財罪間，有方法結果之
    牽連關係，為牽連犯，應依刑法第五十五條規定，從一重之行使偽造私文書罪處
    斷。爰審酌被告素行良好，並無犯罪前科，其因會員丁○（康泉羊乳）急需用錢
    ，而冒用會員壬○○名義標會，然於得標後二、三日即經壬○○同意將「康泉羊
    乳」之活會轉由伊取得，並於繼續開標五個月之後，才因週轉不靈而停標倒會，
    此業據證人丁○、壬○○結證明確，足證其惡性尚非重大，及詐騙金額不高且非
    供己所用，暨其犯後坦承犯行、態度良好，雖因積欠會員庚○○、癸○○各二十
    七萬元尚未達成和解，堅持提出告訴外，其已與其他會員達成民事和解或取得會
    員諒解，有同意書、和解書各一紙在卷足憑，並經證人辛○○、甲○○、子○○
    等會員當庭表示諒解等一切情狀，量處如主文所示之刑，以資懲儆。查被告前未
    曾受有期徒刑以上刑之宣告，有台灣雲林地方法院檢察署刑案資料查註紀錄表及
    本院被告全國前案紀錄表各一紙在卷可稽，其為幫助友人一時失慮致罹刑章，犯
    罪後已知悔悟，本院認其經此偵查審判程序及科刑教訓後，當益知警惕，應無再
    犯之虞，因認其所宣告之刑，以暫不執行為適當，併予宣告緩刑二年，以勵來茲
    而啟自新。至偽造之標單一紙，已為被告於開標後丟棄，業據其供明在卷，既屬
    滅失，爰不另為沒收之宣告。
三、公訴意旨另以：丙○○意圖為自己不法之所有，於八十八年三月三十日起自任互
    助會首，召集會員庚○○等含會首計二十人，約定每人每會新台幣三萬元，每月
    三十日下午二時許，在雲林縣虎尾鎮○○路十七號丙○○之住宅開標。詎其竟於
    起會後，再擅自以「萬家隆」及「辛○○」之名義加入互助會，並冒用其等名義
    標會，足以生損害於該互助會會員，又連續藉以冒標二次互助會款，詐欺取得其
    他會員互助會款，因認其另犯刑法第二百十六條、第二百十條行使偽造私文書罪
    及同法第三百三十九條第一項之詐欺取財罪嫌。訊據被告丙○○堅決否認上開犯
    行，辯稱：「萬家隆」及「辛○○」二會，係楊艷秋與辛○○於伊起會後隔月加
    入互助會，所以未登記於原始之互助會簿，但伊有以電話通知會員增加二會，而
    「萬家隆」已自行得標，辛○○尚未得標，伊並未假藉其等名義上會及標會等語
    。經查會員楊艷秋以「萬家隆」名義上會，辛○○則以自己名義上會，其二人均
    係在被告前開互助會成立後次月加入，而不及填載於原互助會簿之事實，業據證
    人楊艷秋、辛○○結證明確，證人楊艷秋結證稱：伊於八十八年四月十幾日加入
    互助會，以「萬家隆」名義入會，名字寫在最後一個，丙○○亦有告知伊辛○○
    加入互助會，伊是在八十八年九月三十日得標，是自己去標會的等語（見本院八
    十九年六月十四日訊問筆錄）；證人辛○○結證稱：伊因認識被告先生才入會，
    第一次繳會是八十八年四月間，該次共繳二會，其中一會是補三月的會款，伊迄
    今已繳了九次會款，目前尚屬活會等語（見本院八十九年六月二十六日訊問筆錄
    ）；證人丁○、己○○、甲○○、子○○均結證稱：在八十八年四月間被告有通
    知說另加入了「辛○○」及「萬家隆」二會，依以前上會的經驗，有碰過起會後
    ，又有新會員加入的情形，但一般均是起會後次月加入等語（見本院八十九年六
    月二十六日訊問筆錄），其等證詞悉相符合，至堪採信。綜上證詞以觀，「萬家
    隆」、「辛○○」二會確係楊艷秋與辛○○於被告召組互助會後次月所加入，是
    告訴人於三月間所取得之互助會簿，未記載四月份加入之「萬家隆」、「辛○○
    」二會，自屬當然，要不能以該互助會簿上未記載前開二會，即擅行推測必為被
    告所冒名加入。又其等加入互助會後，被告並曾通知其他互助會員增加二會之事
    實，已如前述，是縱被告當時漏未通知告訴人二人，有所疏失，然亦不能據此即
    臆測該二會為被告杜撰之人。參以「萬家隆」之會，業由證人楊艷秋於八十八年
    九月親自得標；「辛○○」之會迄未得標，且已經辛○○繳足九個月會款之情，
    益證被告之辯解非虛。從而，並無任何證據足以證明被告曾冒用「辛○○」及「
    萬家隆」名義入會，並藉機冒標該二人會款之事實，難認被告丙○○就該二會犯
    有偽造文書及詐欺取財犯行，本應為無罪之諭知，惟公訴人認與前開已成罪之部
    分有連續犯之關係，爰就此部分不另為無罪之諭知，應予敘明。
據上論斷，應依刑事訴訟法第二百九十九條第一項前段，刑法第二百十六條、第二百
十條、第三百三十九條第一項、第五十五條、第七十四條第一款，罰金罰鍰提高標準
條例第一條前段，判決如主文。
本案經檢察官劉海倫到庭執行職務。
中      華      民      國     八十九      年     八    月    二十三    日
                                         臺灣雲林地方法院刑事第一庭
                                             法  官  唐  光  義
右正本證明與原本無異。
如不服本判決，應於送達後十日內，向本院提出上訴狀。（須附繕本）
                                             書記官  陳  善  永
中      華      民      國     八十九      年     八    月    二十三    日
刑法第二百十六條
行使第二百十條至第二百十五條之文書者，依偽造、變造文書或登載不實事項或使登
載不實事項之規定處斷。
刑法第二百十條
偽造、變造私文書，足以生損害於公眾或他人者，處五年以下有期徒刑。
刑法第三百三十九條第一項
意圖為自己或第三人不法之所有，以詐術使人將本人或第三人之物交付者，處五年
以下有期徒刑、拘役或科或併科一千元以下罰金。
附件：
  冒標壬○○部分（第四標）
      冒標金額：（00000－0000）×（22－4）＋30000×（4－1）＝522000
      詐得金額：因被告除擔任會首外，另頂下會員「林春」二會及黃月鳳一會；冒
                標時，除會首與林春一會為死會外，另林春與黃月鳳各一會為活會
                ，該四會應繳會款者為被告本人，非屬被告詐得金額，自應扣除。
                 522000－（30000×2）－（00000－0000）×2＝414000


司法院資訊處製作；財團法人民間司法改革基金會備份。
